【裁判字號】    96,訴,3028
【裁判日期】    970416
【裁判案由】    損害賠償
【裁判全文】
臺灣臺中地方法院民事判決  96年度訴字第3028號
原      告  乙○○
訴訟代理人  林根煌律師
被      告  丙○○
訴訟代理人  王揚銘律師
上列當事人間損害賠償事件，本院於97年4月2日言詞辯論終結
，判決如下：
    主    文
原告之訴及假執行之聲請均駁回。
訴訟費用新台幣陸仟貳佰捌拾元由原告負擔。
    事實及理由
一、原告主張：其於民國（下同）89年9月6日向台中市第一信用
    合作社（嗣由合作金庫商業銀行股份有限公司【下稱合作金
    庫】於90年9月14日概括承受）承租坐落台中市南區○○○○段第214、214-7、214-8、214-14、214-15、214-16等6筆
    土地，租賃期間至92年7月31日止。被告嗣向原告分租其中
    之第214-7、214-8地號2筆土地（下稱系爭土地）放置器具
    物品之用，雙方約定被告每月應補貼原告新台幣（下同）2
    萬元，原告並向被告言明：原告與合作金庫之租賃期間至92
    年7月31日止，租賃期間屆滿時，被告應將上開2筆土地交還
    ，俾利原告將承租之6筆土地一併交還合作金庫等語。嗣於
    租期屆滿前1個月，原告復告知被告租賃期間將於92年7月31
    日屆滿，詎料被告於租期屆滿後，仍繼續占有使用系爭土地
    ，致使原告無法將承租之6筆土地完全交還合作金庫，因而
    遭合作金庫請求賠償相當於租金之損害及違約金，經本院以
    95年度中訴字第8號判決原告應給付合作金庫1,146,739元確
    定。被告遲於94年12月21日始交還系爭土地，致原告應負遲
    延之損害賠償及違約金，為此請求被告負債務不履行之損害
    賠償，按被告每月補貼原告2萬元計算，自遲延之日即92年8
    月1日起至94年12月21日止合計遲延872日，則被告應給付原
    告574,000元，作為賠償原告所受損害之一部分。爰聲明：
    被告應給付原告574,000元及自起訴狀繕本送達之翌日起至
    清償日止，按年利率百分之5計算利息；願供擔保，請准予
    宣告假執行。
二、對被告答辯之陳述：被告向原告承租系爭土地，未依約履行
    交還系爭土地與原告，致使原告無法一併將所承租之6筆土
    地交還合作金庫，原告因此遭受合作金庫請求給付遲延之賠
    償及違約金之損害，完全可歸責於被告之遲延行為，原告請
    求被告負債務不履行之損害賠償，顯屬公平合理，被告抗辯
    原告無權主張相當於租金之損害，顯屬誤會。
三、被告則以：
  (一)按不動產之租賃契約，其期限逾一年者，應以字據訂立之，
    未以字據訂立者，視為不定期之租賃，民法第422條定有明
    文，兩造間並未訂立書面租賃契約，依法應視為不定期限之
    租賃，縱被告自92年8月1日起，即未再繳納租金，惟原告迄
    今未向被告催告給付租金；亦未曾依法向被告為解除或終止
    租賃契約之意思表示，被告自無交還系爭土地之義務，兩造
    間之租賃契約猶有效存在，被告何需負擔債務不履行之損害
    賠償。況原告主張債務不履行之法律關係請求損害賠償，卻
    又主張其受有相當於租金之損害，似嫌矛盾，主張相當於租
    金之損害賠償請求權人，應以對租賃標的物有正當權源為限
    ，原告自92年8月1日與合作金庫租期屆滿後，已喪失正當權
    源，被告仍繼續占有，受損害之人為合作金庫，原告無權主
    張租金之損害賠償，是被告未繳納租金，原告僅能訴請被告
    給付租金及其遲延利息，原告無權以債務不履行之法律關係
    訴請被告給付相當於租金之損害賠償。
  (二)再者，縱因被告於租期屆滿後，未將系爭土地騰空交還原告
    ，致使原告無法將承租6筆土地交還合作金庫，然原告僅將6
    筆土地中2筆土地轉租予被告，其餘4筆土地仍為原告自己使
    用，租期屆滿後，縱令被告將系爭土地交還原告，原告供己
    使用之4筆土地未依約返還合作金庫，原告仍不免其應負擔
    相當於租金之損害賠償及違約金責任，其咎在原告本身，而
    與被告無涉，縱認需負損害賠償，應以原告實際損害比例計
    算，非以原告主張之方式計算等語資為抗辯。爰聲明：原告
    之訴及假執行之聲請均駁回；如受不利判決，願供擔保請准
    免為假執行之宣告。
四、兩造不爭執事項：
  (一)原告於89年9月6日向台中市第一信用合作社（嗣由合作金庫
    銀行概括承受）承租台中市南區○○○○段第214、214-7、
     214-8、214-14、214-15、214-16等六筆土地。
  (二)95年間原告訴請合作金庫銀行返還押租金20萬元，遭合作金
    庫反訴請求損害賠償及違約金（經本院95年度中訴字第8號
    判決原告及甲○○給付合作金庫946,054元，業已強制執行
    完畢），被告丙○○曾於95年8月14日到庭證稱：使用214-7
    、214-8地號土地至94年12月21日，沒有租，是原告要求拿
    錢補貼，1個月2萬元；不知道付到何時等語。
  (三)上開土地於94年12月21日點交予買受人。
五、得心證之理由：
  本件原告請求被告賠償原告574,000元及遲延利息，係以債務
  不履行損害賠償作為其請求權基礎（見97年2月19日言詞辯論
  筆錄），則本件爭點厥為原告以該請求權基礎，請求被告賠償
  有無理由？
  (一)查原告前訴請合作金庫返還押租金20萬元（本院95年度中簡
    字第2867號），嗣合作金庫反訴原告及甲○○、王茂松連帶
    給付損害賠償金754,931元及違約金261萬元，乃改依通常程
    序審理（另分本院95年度中訴字第8號），訴訟過程中原告
    乙○○否認於租賃期滿後向被告丙○○收取任何對價而同意
    使用部分土地（見該案95年8月14日答辯狀）、並主張「劉
    木火於原告向台中市第一信用合作社租用土地前即已使用系
    爭土地，原告承租後發現此情，因丙○○請求並聲言願補償
    原告，原告乃未積極排除其占有，並非原告再轉租部分土地
    予丙○○」（見該案95年9月6日準備書暨答辯並聲請調查證
    據狀）。原告一審敗訴後，上訴臺灣高等法院臺中分院（96
    年度上易字第95號），96年4月24日準備期日時原告乙○○
    到庭陳稱：「（原）判決書第六頁認定上訴人有向丙○○收
    取租金與事實不符」等語；另於上訴補充理由狀載明：「按
    證人劉木火於72年1月25日即於系爭土地之隔壁台中市○區
    ○○街9號設立豐鐵重機企業有限公司，經營挖土機重機械
    之修理業，因工作而使用系爭土地中之南區○○○○段214-
    7、214-8地號土地，嗣因該地由上訴人承租，乃透過該合作
    社經辦人以提供每月2萬元之補貼，分擔租金，繼續使用該
    地，上訴人為顧及敦親睦鄰勉予接受其要求，但迄92年7月
    31日租期屆滿上訴人依約交還該地後，證人劉木火即停止其
    補貼分擔之給付」等語。綜合以上可知，本件原告乙○○自
    始否認與被告間就系爭土地有租賃關係存在，此核與被告在
    前案95年8月14日言詞辯論期日所證：「我沒有租，是乙○○要跟我拿錢補貼他，我就一個月拿2萬元給他，他跟我要
    拿錢，因為我在土地上有放東西，我就給他，我只在214之7
    、8兩筆土地上有使用」等語相符。
  (二)惟本件訴訟原告主張兩造間就系爭土地成立租賃關係，業經
    被告列為不爭執之事項（見96年12月19日答辯狀），但對於
    該租賃關係迄今是否存在？及兩造間成立之租賃契約究屬定
    期租賃或不定期租賃？則有所爭執，是探究原告以被告不依
    約返還租賃物，以致受訴外人合作金庫求償損害金及違約金
    ，請求債務不履行之損害賠償有無理由，自應先確定兩造間
    成立之租賃契約究屬定期租賃或不定期租賃？且此租賃關係
    是否業已消滅？
    (1)按不動產之租賃契約，其期限逾一年者，應以字據訂立之
      。未以字據訂立者，視為不定期限之租賃，民法第422條
      定有明文。查兩造對於系爭土地之租賃契約，未以字據訂
      立一節，並無爭執。但對於租賃關係之成立時點，雙方均
      未言明。倘依原告前開所述為真，則被告向其租用系爭土
      地之始點係在原告向第一信用合作社租用土地（即89年9
      月6日）後，迄至原告與第一信用合作社之租約屆滿即92
      年7月31日止，期限顯逾一年，則兩造就系爭土地之租賃
      契約未以字據訂立，依上開規定視為不定期限之租賃甚為
      明確。
    (2)次按租約未定期限者，各當事人得隨時終止契約；前項終
      止契約，應依習慣先期通知。但不動產之租金，以星期、
      半個月或一個月定其支付之期限者，出租人應以曆定星期
      、半個月或一個月之末日為契約終止期，並應至少於一星
      期、半個月或一個月前通知之。民法第450條第2、3項亦
      定有明文。質言之，不定期限之不動產租賃契約，出租人
      欲終止租約者，如租金係以一個月定其支付之期限者，應
      以曆定一個月之末日為終止期，並應於一個月前對承租人
      為終止租約之意思表示。查被告係以每月2萬元補貼原告
      ，作為系爭土地之租金，則依上開規定原告欲終止租約者
      ，應以曆定一個月之末日為終止期，並應於一個月前通知
      被告。而關於原告已依上開規定終止系爭租約一節，業據
      被告否認，對此原告聲請傳訊證人甲○○到庭雖結證：「
      92年6月30日（就是我們與一信的租約屆滿前一個月）我
      與原告在現場有跟被告說，我們跟一信（合庫）的租約要
      到期了，合庫或者一信那邊隨時會要回土地，意思說，如
      果他們要土地的話，你們就要配合，被告當時是說要全力
      配合，講完以後就沒有收租金」云云。然查：
      證人甲○○之上開證詞已經被告否認真實。
      前案（即本院95年度中訴字第8號、臺灣高等法院臺中
        分院96年度上易字第95號）中，證人甲○○被列為反訴
        被告，但經合法送達一、二審均未曾到庭，亦未提出書
        狀作何聲明或陳述。甚至原告乙○○否認在所承租之土
        地上與證人甲○○合夥經營（永展合汽車）中古汽車買
        賣（見96年3月29日上訴理由狀）等情。
      而證人甲○○於本院97年2月19日到庭除為前開證述外
        ，則證稱：「（你有無使用這六筆土地？）有，是開汽
        車商行，是與原告合夥開的」等語，核與原告於前案之
        陳述顯然不符。況且原告於前案陳述：甲○○係因第一
        信用合作社承辦人要求辦理土地續租需由二位承租人，
        以利將來讓售土地，原告始要求其出名為共同承租人，
        甲○○從未出面與該社人員有所交涉等語（見96年3月
        29 日上訴理由狀），可見證人甲○○對於原告與一信
        之租約期限並不知情，但其上開證言卻直接點明原告係
        在92年6月30日（就是我們與一信的租約屆滿前一個月
        ），向被告為前開之表示，足見其所為證言係臨訟配合
        、故為偏袒原告之詞，洵無可採。
      此外，原告對於系爭租約業經其合法終止等情，未能提出
      其他證據證實，則被告所辯兩造間租賃關係迄今仍然有效
      存在，自堪採取。
  (三)原告至今未為終止租賃契約之意思表示，兩造租賃關係仍有
    效存續，被告自陳自92年8月1日起至94年12月21日仍使用系
    爭土地不輟，但僅給付租金至92年7月31日止，故原告對被
    告有租金請求權，被告對原告則不負返還租賃物之義務，自
    無法論以債務不履行之損害賠償責任。從而，原告依債務不
    履行之法律關係，請求被告賠償574,000元，及自起訴狀繕
    本送達之翌日起至清償日止，按年利率百分之5計算利息，
    為無理由，應予駁回。其假執行之聲請，因訴之駁回失所依
    據，應併駁回之。
六、訴訟費用（6,280元）負擔之依據：民事訴訟法第78條。
中    華    民    國    97    年    4     月    16    日
                  民事第二庭    法  官  王邁揚
正本係照原本作成。
如對本判決上訴，須於判決送達後20日內向本院提出上訴狀。
中    華    民    國    97    年    4     月    16    日
                                書記官


司法院資訊處製作；財團法人民間司法改革基金會備份。
